【裁判字號】    89,易緝,272
【裁判日期】    901012
【裁判案由】    詐欺
【裁判全文】
臺灣高雄地方法院刑事判決                        八十九年度易緝字第二七二號
    公  訴  人  臺灣高雄地方法院檢察署檢察官
    被      告  乙○○
右列被告因詐欺案件，經檢察官提起公訴（八十七年度偵字第二九一五號），本院
判決如左：
    主  文
乙○○無罪。
    理  由
一、公訴意旨略以：被告乙○○意圖為自己不法之所有，於民國八十六年五月二日，
    向告訴人甲○○，佯稱借款（新臺幣）五萬元，定於八十七年五月一日還款，並
    為騙取告訴人之信任，被告另提出其所有臺灣銀行鼓山分行五一四五三
    二八五號優惠存款存摺及印鑑章，表示其帳戶內仍有優惠存款，願將該存摺及印
    鑑章交由告訴人保管，以確保債權，另又簽發同面額，以八十七年五月一日為到
    期日，編號一九四六五號之本票一紙交付告訴人，使告訴人陷於錯誤，借予被
    告五萬元。詎屆期本票未兌現，且被告並於八十七年十月二日，向臺灣銀行鼓山
    分行申報上開存摺喪失申請補發，而將存款領出花用殆盡，拒絕清償，告訴人始
    知受騙，因認被告涉有刑法第三百三十九條第一項之詐欺取財罪嫌云云。
二、按犯罪事實應依證據認定之，無證據不得推定其犯罪事實；不能證明被告犯罪者
    ，應諭知無罪之判決，刑事訴訟法第一百五十四條及第三百零一條第一項分別定
    有明文。而告訴人之告訴，係以使被告受刑事訴追為目的，是其陳述是否與事實
    相符，仍應調查其他證據以資審認；且認定不利於被告之事實，須依積極證據，
    苟積極證據不足為不利於被告之認定時，即應為有利於被告之認定，更不必有何
    有利之證據，最高法院五十二年台上字第一三號及三十年上字第八一六號分
    別著有判例可資參照。復按刑法第三百三十九條詐欺罪之成立，係以行為人意圖
    為自己或第三人不法之所有，以詐術使人將本人或第三人之物交付或取得利益為
    要件，而所謂以詐術使人交付，必須被詐欺人因其詐術而陷於錯誤，若其所用之
    方法，不能認為詐術，亦不致使人陷於錯誤，即不構成該罪，最高法院四十六年
    台上字第二六號亦著有判例可資參照。至於民事法律行為成立債之關係者，在
    債權人與債務人之間，根據一般交易之常態，恆不待對造當事人另為表示，當然
    期待他方依誠信原則履行，此觀諸民法第二百十九條規定意旨自明，不生因他方
    表示必將履約而陷於錯誤之問題，若有未依債務本旨履行給付（包括瑕疵給付）
    之情形，在一般社會經驗而言，原因非一，其因不可歸責之事由無法給付，或因
    合法得對抗他造主張抗辯而拒絕給付，甚至債之關係成立後，始行惡意不為履行
    ，皆有可能，非必出於自始無意給付之詐欺犯罪一端，故以債務不履行之客觀結
    果，推斷違約當事人是否同時涉嫌詐欺犯罪之情形，除非被告已自白具有犯意，
    或依其他積極證據足認被告確係假藉民事違約手段從事刑事詐欺行為外，尚不得
    以債務人曾經申明依約履行，遽指其施行欺罔而謀取不法利益。且刑事被告依法
    不負自證無罪之義務，故在別無積極證據之情形下，自難違反刑事訴訟法第一百
    五十四條之規定，以被告單純債務不履行之狀態，推定被告自始即有不法所有之
    意圖而施用詐術。
三、訊據被告堅決否認於右揭時地有何詐欺取財之犯行，辯稱：當時我在報社當工商
    記者，月薪二萬多元，有向告訴人借錢，約定一年內要還，沒有利息，因為我是
    職業軍人退役，有四十九萬多元的退休俸，如果這些錢提領出來，餘額會變成負
    的，因為優惠存款帳戶規定，要存百分之十的錢在裡面，否則就沒有優惠利率，
    我已經用掉四十四萬元，戶頭裡還有五萬元，這五萬元不能提領，否則優惠存款
    會取消，當時我是要繳信用卡的錢，所以把優惠存款存摺給告訴人，向告訴人借
    款五萬元，同時開本票給他，告訴人也有存款在我的優惠存款帳戶內，領取較高
    的利息，後來我因為信用卡要繳錢，以及告訴人一直逼我還錢，所以我才去把錢
    領出來還銀行，我沒有詐騙告訴人的意思，如果要詐騙他，他當時在我的帳戶內
    還有存入五十萬元，我就可以詐領了等語。
四、本件公訴人認被告涉有刑法第三百三十九條第一項之詐欺取財犯行，無非係以被
    告於偵查中坦承不諱，核與告訴人指訴情節相符，並有被告交付予告訴人保管之
    上開存摺、金融卡、印章及本票一紙可資佐證，且被告向臺灣銀行鼓山分行申請
    補發上開存摺等情，亦有該分行八十八年二月十二日（八八）銀鼓營字第六七五
    號函及附件在卷可稽，衡以被告明知上開存摺交由告訴人保管，以確保債權，卻
    以喪失為理由，申請補發，並將存款領盡，拒絕還款等情，其有詐欺故意及不法
    所有意圖甚明，為其論據。經查：
  (一)被告於偵查中雖供承：我有於八十七年四月份向甲○○借款五萬元，將台銀的存
    摺、印章提款卡交給他質押，於八十七年十月份有去申報存摺遺失補發，因為甲
    ○○叫我還錢，我沒有錢還，我有把帳戶內的錢領了四萬八千元，用來繳信用卡
    的錢等語（見偵查卷第二十九頁反面），是以被告於偵查中僅係供述借款經過，
    如何辦理存摺喪失補發及領錢之事實等情，並未坦承其行為確屬詐欺取財之犯行
    ，是以公訴意旨此部分所認顯有誤會。
  (二)被告於借款當時，其優惠存款帳戶內尚有五萬元，且雙方約定借款當時並無約定
    利息，外頭另有負債四十多萬元，但並無向銀行預借四十多萬元等情，已據被告
    於本院審理中供承明確（見本院九十年九月十二日訊問筆錄、九十年九月二十八
    日審判筆錄），雖告訴人於本院審理中另指稱：被告借款當時，戶頭內並沒有五
    萬元，而且還負債四十幾萬元等云（見本院九十年六月二十日訊問筆錄），然經
    本院調閱被告於臺灣銀行鼓山分行自八十六年一月起至八十八年十二月止之存摺
    交易明細以觀，足認被告所稱其優惠存款帳戶內，確係因優惠存款而提領四十多
    萬元而呈現負數，並非如告訴人所言係積欠銀行四十多萬元等情，此有臺灣銀行
    鼓山分行九十年六月一日銀鼓營字第二四二五號函及所附之交易明細等件附卷
    可參，顯見被告前開此部分所辯尚堪採信。又被告於借款當時係在報社擔任工商
    記者，每月薪資約二萬多元，告訴人亦係因刊登木工廣告而認識被告等情，亦為
    被告與告訴人所同認（見本院九十年六月二十日訊問筆錄、九十年九月二十八日
    審判筆錄），是以被告當時雖另有負債，惟其借款當時所交予告訴人之優惠存款
    帳戶尚有等同本件借款之五萬元以供擔保，且當時又有正當工作，雙方借款又無
    約定利息，堪認被告於借款當時尚非陷於無資力狀態。
  (三)又被告於八十六年五月二日向告訴人借款後，即將其優惠存款帳戶之存摺、印章
    及金融卡交予告訴人使用，且被告在雙方所約定借款之一年期間，均未動用該帳
    戶之情事，此亦為被告與告訴人所同認（見本院九十年六月二十日訊問筆錄、九
    十年九月十二日訊問筆錄），又被告於借款當時，尚有簽發到期日八十七年五月
    一日之五萬元本票一紙交予告訴人，衡情以觀，如被告自始即有詐騙告訴人之意
    思，當無簽發本票一紙及提供其優惠存款帳戶予告訴人使用，且告訴人於這段期
    間尚有存入大於本件借款五萬元之情形，此有前開函文及所附之交易明細等件在
    卷足參，被告大可於這段期間內以申報存摺喪失補發之手法而將告訴人所存款項
    全數領出，又何須遲於八十七年十月間才以上述手法申報存摺喪失補發，而僅將
    自己之剩餘存款四萬八千元領出，益徵被告於借款當時並無為自己不法所有之詐
    欺意圖灼然甚明。
  (四)又告訴人於本院審理中亦指稱：我每月都有存錢進入這個帳戶，因為被告有跟我
    說可以存入及領出，有領取存入該帳戶內我存款部分之優惠利息等語（見本院九
    十年六月二十日訊問筆錄），是以告訴人於雙方約定借款之一年期間，確實從被
    告之該帳戶內領得優惠存款利息之利益，顯見被告於借款當時所交予告訴人此一
    帳戶，並非係施用詐術之行為亦堪認定。
  (五)雖被告於本件涉訟後，至今仍未能全數清償所欠告訴人借款固屬實情，惟被告向
    告訴人借款五萬元，雙方成立債之關係初始，並無不法所有之意圖，已如前述，
    ，雖被告於約定一年之還款期間即八十六年五月起至八十七年五月止，均未能償
    還告訴人借款，反於八十七年十月間向臺灣銀行鼓山分行申報存摺喪失申請補發
    ，而將自己存款領出，其行為固屬不當，然債務人未依債務本旨履行給付者，依
    一般社會經驗而言，原因非一，其因不可歸責之事由無法給付，或因合法主張抗
    辯事由而拒絕給付，甚至債之關係成立後，始行惡意遲延給付，皆有可能，非必
    即出於自始無意給付之詐欺犯罪一端，尚難以單純債務不履行之狀態，即推定被
    告自始即有不法所有之意圖，且係施用詐術，逕認應以詐欺罪責相繩，公訴意旨
    遽以被告事後向銀行申報存摺喪失補發，並將存款領盡，拒絕還款之債務不履行
    狀態，推論被告於借款當時即有詐欺故意及不法所有意圖，尚有未洽。
  (六)綜上所述，被告所為與刑法之詐欺取財罪之構成要件尚屬有間，本件應屬民事糾
    紛。此外，本院復查無其他積極證據足資證明被告有何公訴意旨所載之詐欺取財
    犯行，揆諸首揭法條及判例意旨說明，被告之詐欺犯行洵難認定，自不能證明被
    告犯罪，應為無罪判決之諭知，以免冤抑。
據上論斷，應依刑事訴訟法第三百零一條第一項，判決如主文。
本案經檢察官劉宗慶到庭執行職務。
中      華      民      國    九十      年      十      月     十二     日
                                  臺灣高雄地方法院刑事第七庭
                                      審判長法  官    裕斗
                                            法  官    蔡正雄
    法  官    林家賢
右為正本，證明與原本無異。
如不服本判決，應於判決送達後十日內，向本院提出上訴狀。
                                            書記官    李忠霖
中      華      民      國    九十      年      十      月     十二     日


司法院資訊處製作；財團法人民間司法改革基金會備份。
